臺北高等行政法院判決　　　　　　　　　　　　　　九十一年度訴字第四一六五號
　　　　　　　　　　　　　　　.
　　原　　　告　甲○○
　　訴訟代理人　戊○○
　　被　　　告　桃園縣稅捐稽徵處
　　代　表　人　乙○○處長）.
　　訴訟代理人　丙○○
　　　　　　　　許瑜玲
右當事人間因土地增值稅事件，原告不服臺灣省政府中華民國八十九年十月七日八九
府訴一字第一二八七四○號訴願決定，提起行政訴訟。本院判決如左：
    主  文
訴願決定及原處分關於原告申報移轉桃園縣蘆竹鄉○○○○段羊稠坑小段三七○地號
土地增值稅應納稅額超過新台幣貳佰陸拾萬柒仟伍佰伍拾貳元部分均撤銷。被告應
退還原告新台幣壹萬柒仟捌佰壹拾陸元。
原告其餘之訴駁回。
訴訟費用由原告負擔。
    事  實
壹、事實概要：緣原告甲○○及他案原告吳瑞祥、吳瑞龍、吳瑞麟、吳崇弘、吳啟誠
    、吳啟輝、吳偉光及吳泰宏等人於民國（下同）八十八年七月二十二日申報移轉
    坐落桃園縣蘆竹鄉○○○○段羊稠坑小段三七○地號土地，申請按自用住宅用地
    稅率課徵土地增值稅，惟不服被告桃園縣稅捐稽徵處核定結果（應納土地增值稅
    ：甲○○自用部分計一九八、四二二元，一般部分計二、四五六、九四六元，總
    計二、六五五、三六八元，均為新台幣），申請復查，被告仍以八十九年五月十
    八日桃稅法字第八八一二三五九三號復查決定維持原核定，甲○○等九人猶表不
    服，提起訴願，仍遭駁回，遂向本院提起行政訴訟。本案原由吳瑞祥、吳瑞龍、
    吳瑞麟、吳崇弘、吳啟誠、吳啟輝、甲○○、吳偉光及吳泰宏等九人合併提起共
    同訴訟，並由本院分為九十年度訴字第三六五號案號審理，其中吳偉光及吳泰宏
    部分因起訴不合法，已由本院以九十一年十月九日同案號之裁定駁回，其餘七人
    部分，另分四件不同案號審理（本件九十一年度訴字第四一六五號及九十一年度
    訴字第四一六六號、九十一年度訴字第四一六七號、九十一年度訴字第四一六八
    號）。
貳、兩造聲明：
一、原告聲明求為判決：訴願決定、原處分均撤銷。
                      被告應退還原告一、六○八、八四四元。
二、被告聲明求為判決：駁回原告之訴。
參、兩造之爭點：房屋及道路以外其他空地部分，是否可按自用住宅用地稅率核課土
    地增值稅？
一、原告主張之理由：
(一)、依建築法第十一條所謂「建築基地」並非僅指建築物之投影面積，尚應包括其應
    留設之法定空地及與其前後左右之道路或距離。故有財政部五十八年四月二十五
    日五八財稅發第四五三二號及七十四年八月一日台財稅第一九七七六號函針對建
    築物基地適用自用住宅之範圍作出「建築法規必須留設之空地可視為自用住宅用
    地」及「舊式建物及相臨庭院通路用地得適用自宅稅率計課」之界定。
(二)、再依內政部六十三年十二月二十三日台（六三）內地字第六一二九七六號函「多
    筆土地分割為個人，屬原物分配無須合併再行分割」，本案同為多人共有多筆土
    地，共有人依法得擁有其合併後累計應有之土地」，原告亦依此法律關係依其應
    有之土地總面積而能任意在共有土地上建屋，而其建築之方式當然不可能依其每
    一筆地號持分之面積而建築在該筆地號上；故其依法累積其所有之土地面積權利
    ，而集中建築，此相互關係亦即建築設計施工編第一條第一款所述「一宗土地係
    指一幢或二幢以有連帶使用性之建築物所使用之建築基地」。本案合併前地號三
    六八之一、三七○、三七一、三七一之六、三七九之六、三七九之七、三七九之
    一、三七九之一九、三七九之二○即為一宗土地（故本次買賣係全部地主同時出
    售全部持分土地，如承買人僅購買部分地號或部分所有權人之持分是無法整體開
    發利用的），該土地上具有連帶使用性建築物為蘆竹鄉○○路一七三巷二弄一號
    同巷弄二號、同巷弄三號、同巷弄五號、同巷弄六號、同巷弄七號、同巷弄八號
    、同巷弄九號、同巷弄十號，亦因此而能合併為一筆地號，且其合併前後共有持
    分不變。其與被告所引用（七一）台財稅字第三○九三四號函規定案情並不相符
    ，自無該函之適用。
(三)、再查被告依其復查決定書可明確認定原告建築物坐落地號為三七○、三七一、三
    七九之一、三七九之一四等地號，訴願決定竟稱洵難認定原有巷道及庭院合併前
    相關地號及面積，顯見其處分顯有違誤。此外，中華民國八十五年六月聯合勤務
    總司令部測量署印刷之臺灣地區像片基本圖亦可佐證。本宗基地建物皆仰賴一七
    三巷二弄進出，本巷道坐落地號為三七○、三七一、三七九之一、三七九之一四
    、等地號，四筆地號，息息相關，缺一不可，被告依財政部八十二年十月七日台
    財稅第000000000號「未載於建物權狀之巷道用地隨同建築基地移轉可
    適用特別稅率」。依財政部七十一年四月六日台財稅第三二三○五號函說明如土
    地所有權人無法檢送使照或建照時‧‧‧以檢送之地政機關所核發之「建物勘測
    結果」或「建物勘測成果表」予以認定。原告巷道存在之具體證據可由蘆竹地政
    事務所核發之建物勘測成果圖所記載門牌號碼證明，確實有此一七三巷二弄巷道
    ，中華民國內政部核發之臺灣地區相片基本圖亦可看出此巷道存在之事實。
二、被告主張之理由：
(一)、按「土地所有權人出售其自用住宅用地者，都市土地面積未超過三公畝部分或非
    都市土地面積未超過七公畝部分，其土地增值稅統就該部分之土地漲價總數額按
    百分之十徵收之‧‧‧」、「主旨：關於土地所有權人出售其持分共有多筆自用
    住宅用地，申請適用特別稅率課徵土地增值稅‧‧‧說明‧‧‧（二）如土地所
    有權人無法檢送前述房屋資料時，以檢送之地政機關所核發之「建物測量結果」
    或「建物勘測成果表」謄本上所記載之基地地號為準。‧‧‧」、「‧‧‧土地
    合併後出售，其中部分土地如經查明合併前不屬房屋坐落基地，依本部（七一）
    台財稅字第三○九三四號函規定，應無一併按自用住宅用地稅率課徵土地增值稅
    之適用。」分別為土地稅法第三十四條及財政部七十一年二月十二日台財稅字第
    三○九三四號函、七十九年十月十三日台財稅字第七九○二九二八九八號函所明
    定。
(二)、原告於八十八年七月二十二日申報移轉所有坐落桃園縣蘆竹鄉○○○○段羊稠坑
    小段三七○地號土地，申請按自用住宅用地稅率課徵土地增值稅，經查系爭土地
    於八十八年六月十七日由桃園縣蘆竹鄉○○○段羊稠坑小段三七○、三七九之一
    、三六八之一、三七一、三七一之六、三七九之六、三七九之七、三七九之十四
    、三七九之二十等地號土地合併為三七○地號，本案自用住宅用地之建築改良物
    係屬未辦保存登記建物，依財政部七十一年二月十二日台財稅第三○九三四號函
    釋應就桃園縣蘆竹鄉地政事務所八十八年六月八日建物測量成果圖所載之基地地
    號為準，復依財政部七十九年十月十三日台財稅字第七九○二九二八九八號函規
    定，原告依法得適用自用住宅用地稅率之土地面積，應為合併前建物座落地號土
    地之持分面積，是被告依上揭財政部函釋規定，僅就原告建物原坐落土地持分面
    積，按自用住宅用地稅率核課土地增值稅，要無不合。
(三)、坐落桃園縣蘆竹鄉○○○○段羊稠坑小段三七九之一地號土地面積二三平方公尺
    、三七○地號土地面積三一平方公尺，經桃園縣蘆竹地政事務所九十一年七月九
    日蘆地測字第○九一○○○四○九四號函確認屬道路用地之面積，依財政部八十
    二年十月七日台財稅第000000000號函釋規定，應准按就其持有持分比
    率適用自用住宅優惠稅率，被告原核定甲○○、吳瑞麟、吳瑞祥、吳瑞龍、吳崇
    弘八十八年度土地增值稅應納稅額應更正各為新臺幣二、六三七、五五二元，一
    、三六二、二三六元，一、三六三、○七六元，一、三六二、二三六元及一、三
    六二、二三六元，至吳啟誠、吳啟輝等二人因其持有本件系爭上揭二筆地號土地
    之持分面積，被告原均已按自用住宅優惠稅率課徵在案。
    理  由
甲、程序方面：
一、 本件行政訴訟起訴後被告之代表人變更，玆經現任代表人具狀承受訴訟，核無
     不合，應予准許。
二、查訴願法已於八十七年十月二十八日修正通過，並自八十九年七月一日開始實施
    ，依訴願法第九十九條規定：「本法修正施行前，尚未終結之訴願事件，其以後
    之訴願程序，依修正之本法規定終結之」。本案原告於八十九年六月二十日提起
    訴願，訴願決定於同年十月七日作成，是本案訴願程序應依修正後之訴願法規定
    終結，合先敘明。按「訴願代理人應於最初為訴願行為時，向受理訴願機關提出
    委任書」為修正後訴願法第三十四條明定。即依修正後訴願法之規定，對訴願代
    理人之委任，應以書面為之，惟查本案原告委任訴願代理人（丁○○）提起訴願
    時，並未提出委任書；訴願程序之法律行為仍應對訴願人為之，故訴願決定之送
    達應向訴願人即原告為之，其提起行政訴訟法定期間之計算，亦應自各該訴願人
    受送達時起算。玆本件訴願決定書係向丁○○為送達，並未向原告為送達，自不
    生送達效力，訴願期間無從起算，嗣原告於九十年一月十八日向本院提起行政訴
    訟，自屬合法，先此敘明。
乙、實體方面：
壹、本件適用之法規：
一、按「土地所有權人出售其自用住宅用地者，都市土地面積未超過三公畝部分或非
    都市土地面積未超過七公畝部分，其土地增值稅統就該部分之土地漲價總數額按
    百分之十徵收之．．．。」為土地稅法第三十四條所明定。
二、另按財政部就關於土地所有權人出售其持分共有多筆自用住宅用地，申請適用特
    別稅率課徵土地增值稅，有下列函釋：
(一)、財政部七十一年二月十二日臺財稅字第三○九三四號函略以：「說明（二）如土
    地所有權人無法檢送前述房屋資料時，以檢送之地政機關所核發之「建物測量結
    果」或「建物勘測成果表」謄本上所記載之基地地號為準。．．．」。
(二)、七十九年十月十三日臺財稅字第七九○二九二八九八號函略以：「．．．土地合
    併後出售，其中部分土地如經查明合併前不屬房屋坐落基地，依本部（七一）台
    財稅字第三○九三四號函規定，應無一併按自用住宅用地稅率課徵土地增值稅之
    適用。」
(三)、財政部七十一年四月六日台財稅第三二三○五號函：「(2)如土地所有權人無法檢
    送前述房屋建築資料時，以檢送之地政機關所核發之「建物勘測結果」或「建物
    勘測成果表」謄本上所記載之地號為準。2.土地所有權人之十公尺以下巷道用土
    地，無法依前項二種方式提供資料予以認定時，應由稽徵機關派員實地勘查，其
    查明確與建築基地相鄰接，且使用上確有不可分離，而必須同時使用者，在建築
    基地符合自用住宅用地之條件下，亦准予合併認定。稽徵機關在實際查核時，如
    認有必要，得請所有權人檢附地籍圖謄本資料備供查核。」
(四)、上開函釋，係財政部就土地所有權人出售其持分共有多筆自用住宅用地，申請適
    用特別稅率課徵土地增值稅有關之細節性、技術性事項；本於稅務主管之權限而
    發布之命令，提供相關法令、有權解釋之資料或土地增值稅相關實務上之見解，
    並補足未辦保存登記建物，無建物登記謄本記載建物面積可作為自用住宅面積之
    憑據之辦法，作為所屬稽查人員執行職務之依據，為法之所許，本院自得予以爰
    用。
貳、經查，本件依桃園縣蘆竹鄉地政事務所八十八年六月八日建物測量成果圖所載，
    原告所有桃園縣蘆竹鄉○○路一七三巷二弄五號房屋坐落地號，原為桃園縣蘆竹
    鄉○○○○段羊稠坑小段三七一地號，惟上開地號土地於八十八年六月十七日與
    同段三六八之一、三七○、三七九之一、三七一之六、三七九之六、三七九之七
    、三七九之十四、三七九之二十等地號土地合併為三七○地號，其中不屬房屋基
    地部分，自不適用自用住宅用地稅率；另原告建物原坐落之三七一地號土地之持
    分面積為九二．一一平方公尺，此為兩造所不爭，並有附於原卷之桃園縣蘆竹鄉
    ○○○○段羊稠坑小段三七○地號土地增值稅明細表可稽，則被告按九二．一一
    平方公尺核准按自用住宅用地稅率核課土地增值稅，揆諸首揭規定，原無不合。
參、嗣原告起訴主張未載於建物所有權狀之巷道，應依財政部八十二年十月七日臺財
    稅第000000000號函釋適用特別稅率等語，玆經桃園縣蘆竹地政事務所
    依原告所提空照圖，就原告所主張之巷道部分，測出其中坐落桃園縣蘆竹鄉○○
    ○○段羊稠坑小段三七九之一地號土地面積二三平方公尺、三七○地號土地面積
    三一平方公尺，即桃園縣蘆竹地政事務所九十一年七月九日蘆地測字第○九一○
    ○○四○九四號函如附圖Ａ、Ｂ所示部分，確認屬道路用地之面積，則依財政部
    八十二年十月七日台財稅第000000000號函釋規定，應准按就其持有持
    分比率適用自用住宅優惠稅率，被告乃更正自用面積九三．八六平方公尺，是原
    核定甲○○八十八年度土地增值稅應納稅額應更正為新臺幣二、六三七、五五二
    元，業經被告自認在案，並有九十一年十一月十二日桃稅法字第○九一○○二七
    三八○號函可稽，原告就該道路部分之主張，自屬有理由。至於同屬道路之如桃
    園縣蘆竹地政事務所上開函附圖Ｃ部分，全部坐落桃園縣蘆竹鄉○○○○段羊稠
    坑小段三七一地號上，已包括在原告建物原坐落之三七一地號土地之持分面積九
    二．一一平方公尺內，被告已將之列入按自用住宅用地稅率核課土地增值稅，應
    不得再重覆算入按自用住宅用地，附此敘明。
肆、玆以下所應審究者，為其他空地部分，是否可按自用住宅用地稅率核課土地增值
    稅？
一、按行政法院（改制後為最高行政法院）三十六年判字第十六號判例釋示以：「當
    事人主張事實，須負舉證責任，倘其所提出之證據，不足為主張事實之證明，自
    不能認其主張之事實為真實。」經查本件被告曾於八十九年四月八日現場勘查，
    系爭房屋業已拆除，無從辨識原有巷道及庭院，此有該日實地勘查紀錄可稽；原
    告固提出照片及空照圖一份為證，但空照圖所顯示出道路部分，已按自用住宅用
    地稅率核課土地增值稅，如前所述。另所提照片其上影像，僅有某一房屋前空地
    ，不只不能證明全部空地之狀況，更無法從空照圖及照片辨識系爭房屋之庭院及
    其面積，自無從據以計算原告所稱應列入自用住宅稅率計算之面積若干，原告所
    主張之空地，既難僅憑照片及空照圖認定係原有庭院，更無從依合併前相關地號
    及面積按自用住宅用地稅率核課土地增值稅，原告空地部分為庭院此部分之主張
    ，自不足採。
二、至於原告所引用之財政部五十八年四月二十五日五八財稅發第四五三二號及七十
    四年八月一日台財稅第一九七七六號函，固有「建築法規必須留設之空地可視為
    自用住宅用地」及「舊式建物及相臨庭院通路用地得適用自宅稅率計課」之文字
    ，惟查本件系爭建物屬未辦理第一次所有權登記之建物，當然無所謂建築法規必
    須留設之法定空地可言。另原告應提出確實之證據證明系爭空地係建物及相臨庭
    院通路用地，始能依其主張按自用住宅用地稅率核課土地增值稅，惟依上開說明
    ，原告並不能舉證證明系爭房屋之庭院及其面積，是以縱適用原告所提之函釋，
    仍不足為原告有利之判斷。
伍、從而，原處分關於原告八十八年度土地增值稅應納稅額超過新台幣貳佰陸拾萬
    柒仟伍佰伍拾貳元部分，係屬應按自用住宅用地稅率核課土地增值稅部分，被告
    否准其申請，顯有違誤，訴願決定未予糾正，亦嫌疏略。原告執以指摘，為有理
    由，原告此部分聲明求為撤銷訴願決定及原處分，並請求被告退還壹萬柒仟捌佰
    壹拾陸元部分，即無不合，應予准許，應由本院將此部分訴願決定及原處分均予
    撤銷，准如主文示之請求。另被告依首揭規定，否准原告上開准許部分以外之請
    求，並無不合。訴願決定遞予駁回，亦無違誤，均應予維持。本件原告上開准許
    部分以外之訴為無理由，應予駁回。
據上論結，本件原告之訴為一部有理由，一部無理由，爰依行政訴訟法第一百零四條
、民事訴訟法第七十九條但書，判決如主文。
中　　　華　　　民　　　國　　九十一　　年　　 十一 　　月　　二十九　　日
                                臺 北 高 等 行 政 法 院  第 五 庭
                                            審 判 長 法  官  張瓊文
                                                     法  官  黃本仁
                                                     法  官  劉介中
右為正本係照原本作成。
如不服本判決，應於送達後二十日內，向本院提出上訴狀並表明上訴理由，如於本判
決宣示後送達前提起上訴者，應於判決送達後二十日內補提上訴理由書（須按他造人
數附繕本）。
中　　　華　　　民　　　國　　九十一　　年　　 十一 　　月　　二十九　　日
                                                     書記官  黃明和
